【裁判字號】    99,上更(一),11
【裁判日期】    990524
【裁判案由】    偽造文書
【裁判全文】
臺灣高等法院高雄分院刑事判決      99年度上更(一)字第11號
上  訴  人
即  被  告  丙○○
選任辯護人  曾慶雲律師
上列上訴人因偽造文書案件，不服臺灣屏東地方法院95年度訴字
第904號中華民國96年5月30日第一審判決（起訴案號：臺灣屏東
地方法院檢察署95年度偵字第2432號），提起上訴，判決後，經
最高法院發回更審，本院判決如下：
    主  文
原判決關於行使偽造私文書暨定應執行刑部分撤銷。
丙○○連續行使偽造私文書，足以生損害於他人，處有期徒刑拾
月，減為有期徒刑伍月，如易科罰金，以銀元參佰元即新台幣玖
佰元折算壹日，附表編號4、12、14所示取款條上偽造之「乙○○」署押共參枚均沒收。
    事  實
一、丙○○與乙○○2人為朋友關係，緣乙○○欲與丙○○合夥
    投資法院拍賣之不動產，及委託丙○○於其至大陸期間代為
    匯款等事宜，而於民國（下同）94年2月17日，在屏東縣屏
    東市○○路309號其住處，將其本人於91年4月1日在陽信商
    業銀行屏東市自由分行（下稱陽信銀行自由分行）申請設立
    之存款帳戶（帳號：0000-0000000號）之存摺及印章交予丙○○保管；另乙○○於94年3月3日，委託丙○○領取其向該
    銀行申請之上開帳戶提款卡後，亦將該提款卡交由丙○○保
    管，雙方並約定丙○○須依乙○○指示或同意後，始可自上
    開帳戶內提款。詎丙○○竟基於意圖為自己不法所有及行使
    偽造私文書之概括犯意，未經乙○○同意，連續於附表編號
    4 、5、12至14所示日期，先於編號4、12、14所示之取款條
    上偽造「乙○○」之簽名（即署押）各1枚及盜蓋乙○○之
    印章使生「乙○○」印文各1枚，並各填上編號4、12、14所
    示之取款金額；於編號5 、13所示之取款條上則僅盜蓋上開
    乙○○之印章於取款條上，而產生「乙○○」之印文各1 枚
    ，並各填上編號5 、13所示之取款金額，據以偽造成上開編
    號4 、5 、12至14所示乙○○欲向陽信銀行提款之取款條後
    ，再持各該偽造之取款條與上開帳戶之存摺，向陽信銀行自
    由分行行使，以轉匯方式將上開編號4 、5 、12至14所示乙○○所有之各筆存款金額提領，致該銀行行員陷於錯誤，誤
    認丙○○已經得乙○○授權，而將乙○○帳戶內如上開編號
    4 、5 、12至14所示之金額，轉匯至上開編號4 、5 、12至
    14 所 示之陳惠美分別於陽信銀行屏東分行所申設之第
    0000-0000 號帳戶及於中國國際商業銀行屏東分行申設之第
    00000000000 號帳戶內，致生損害於陽信銀行與乙○○。丙○○以上開方法連續5 次共詐得乙○○所有存於上開帳戶內
    之存款總計新台幣（下同）37萬元。嗣乙○○因需用錢，指
    示丙○○從上開帳戶提款交付，惟丙○○遲未提款交付，經
    乙○○向銀行調取該帳戶交易明細，發覺帳戶內之存款已遭
    丙○○領走僅剩少數餘額，乃訴由檢察官偵辦調查，而查獲
    丙○○上開偽造文書及詐欺取財犯行。丙○○則於94年6 月
    21日將上開存摺返還予乙○○。
二、案經乙○○訴由臺灣屏東地方法院檢察署檢察官偵查起訴。
    理  由
甲、撤銷改判有罪（附表編號4 、5 、12至14）部分
壹、程序方面（證據能力之審查）
一、卷附之告訴人乙○○提出之電話錄音帶（見偵一卷第92頁存
    放袋）及臺灣屏東地方法院檢察署檢察官指揮檢察事務官依
    上開錄音帶內容所製作之譯文（見偵一卷第16-23頁），均
    有證據能力。
  (一)按刑事訴訟法上「證據排除原則」，指將具有證據價值或真
    實之證據因取得程序之違法，予以排除之法則。私人之錄音
    、錄影行為所取得之證據，應受刑法第315條之1與通訊保障
    及監察法之規範，私人違反此規範所取得之證據，固應予排
    除。惟依通訊保障及監察法第29條第3款之規定「監察者為
    通訊之一方或已得通訊之一方事先同意，而非出於不法目的
    者，不罰」，故通訊之一方非出於不法目的之錄音，所取得
    之證據，即無證據排除原則之適用（最高法院94年台上字第
    716號判決參照）。
  (二)次按，依電話錄音所製作之譯文，實乃該電話錄音之派生證
    據，是倘該錄音係合法而取得，被告或訴訟關係人就其真實
    性復無爭執，法院並曾依刑事訴訟法第165條第1項規定，於
    審判期間踐行證據調查之法定程序，向被告提示譯文、宣讀
    或告以要旨，供當事人辨認、表示意見並為辯論，則其自得
    採為認定被告有罪之基礎，而有證據能力（最高法院93年度
    臺上字第6510號、94年度臺上字第4665號、第1270號、95年
    度臺上字第295號判決意旨參照）。
  (三)查本件告訴人於案發後，以電話向被告質問其存款流向所為
    之錄音，其通訊之一方即為告訴人，而其錄音之舉止，乃在
    於保存證據，並非出於其他不法之動機或目的，故此項私人
    之錄音所取得之錄音帶，應有證據能力。而臺灣屏東地方法
    院檢察署檢察官，指揮檢察事務官依此錄音帶內容所製作之
    譯文，為派生證據，已經本院踐行證據調查之法定程序，被
    告及其選任辯護人、檢察官等，就譯文內容與錄音之內容，
    是否相符，並未提出爭執，揆諸上開說明，上開錄音之譯文
    ，自亦有證據能力。
二、次按被告以外之人於審判外之陳述，雖不符刑事訴訟法第
    159 條之1至之4等4條之規定，而經當事人於審判程序同意
    作為證據，法院審酌該言詞陳述或書面陳述作成時之情況，
    認為適當者，亦得為證據；又當事人、代理人或辯護人於法
    院調查證據時，知有刑事訴訟法第159條第1項不得為證據之
    情形，而未於言詞辯論終結前聲明異議者，視為有前項之同
    意，同法第159條之5定有明文。本判決下列所引用之言詞陳
    述或書面陳述之傳聞證據部分，檢察官、被告及其辯護人於
    本院行準備程序時，對於各該傳聞證據之證據能力，均未加
    爭執且同意作為本案之證據（本院卷第38頁），嗣於本院審
    理程序，調查各該傳聞證據，加予提示並告以要旨時，檢察
    官、被告及其辯護人亦均未於言詞辯論終結前聲明異議，本
    院審酌各該傳聞證據作成時之情況，認均與本件待證事實具
    有關聯性，且查無證據足以證明言詞陳述之傳聞證據部分，
    陳述人有受不法取供或違反其自由意志而陳述之情形，書面
    陳述之傳聞證據部分，亦查無遭變造或偽造之情事，顯見各
    該傳聞證據之證明力非明顯過低，衡酌上述各該證據，作為
    本案之證據亦屬適當，自均得為證據，而有證據能力。
貳、實體方面
一、訊據上訴人即被告（下稱被告）丙○○固不否認有保管乙○○所有上開帳戶之存摺、印章及提款卡，亦不爭執有於附表
    編號4、5、12至14所示日期、取款條上，簽寫乙○○之名字
    、蓋用乙○○之印章、填寫各該編號所示之取款金額，持各
    該取款條與存摺，以轉匯方式向陽信銀行自由分行提領乙○○上開帳戶內之存款，轉匯入上開各編號所示以伊名義在陽
    信銀行屏東分行、中國國際商銀屏東分行申設之帳戶內等事
    實，惟矢口否認有行使偽造私文書、詐欺取財之犯行，辯稱
    ：伊跟告訴人乙○○係同居人之關係，告訴人什麼事情都委
    託叫伊去做，告訴人信賴伊，所以將存摺、印章、提款卡、
    房地權狀均交給伊保管，每次領錢之前，都有經過乙○○同
    意，而且是告訴人叫伊去領的，伊領到的錢都已經交給告訴
    人，告訴人常簽賭六合彩，賭資都是叫伊從本件帳戶領出來
    ，如果伊沒有與告訴人同居、沒有親密關係，告訴人怎麼可
    能將存摺、印章交給伊，伊去陽信銀行領錢，也是告訴人與
    伊一起去，只是告訴人在車上等，由伊進去領，告訴人竟然
    事後均否認，伊沒有偽造私文書，也沒有盜領告訴人之存款
    云云。被告選任辯護人提出辯護意旨略以：告訴人與被告如
    無同居關係，且被告如非告訴人可信賴之人，豈會將存摺、
    印章、提款卡等重要的物品交給被告保管，甚至連房地權狀
    也交給被告保管，足見兩人應該有同居之事實上夫妻關係存
    在，告訴人需用錢時，就叫被告去領錢，顯見已有同意被告
    使用上開存摺、印章、提款卡領取帳戶內之款項使用，告訴
    人雖一再指訴僅單純交付印章、存摺予被告保管，惟告訴人
    亦承認有同意被告領取帳戶內一部分之款項，所以究竟哪些
    部分未授權，告訴人也無法具體提出說明，都是任憑告訴人
    一己之陳述主張，以被告與告訴人間係同居、信賴關係，告
    訴人確有授權被告去領款，被告當初並未刻意留下證據，才
    無法特別提出證據證明告訴人有授權，所以被告於偵查中係
    表示沒有辦法提出證據證明告訴人有同意被告領款，而非坦
    承未經告訴人同意去領款，又告訴人稱因去大陸，才將存摺
    、印章交給被告保管，以方便幫其匯款，惟大陸的銀行很多
    ，告訴人不需採此方式，即可匯款，本件被告已經告訴人授
    權，故無偽造私文書、詐欺取財之犯罪故意等語。
二、經查:
  (一)告訴人乙○○將其在上開陽信銀行自由分行申設之第0000-0
    000000號存款帳戶之存摺、印章、提款卡交給被告保管，而
    被告連續於附表編號4、5、12至14所示日期，先在編號4、
    12、14所示之取款條上，簽寫「乙○○」之名字及蓋用「乙○○」之印章；在編號5、13所示取款條上則僅蓋用「乙○○」之印章，並填寫各該編號所示之取款金額，據以偽造各
    該編號所示之取款條，再持各該取款條與存摺，向陽信銀行
    自由分行行使，以轉匯方式提領乙○○上開帳戶內之存款，
    轉匯入上開各編號4、5、12至14所示被告在陽信銀行屏東分
    行、中國國際商銀屏東分行所申設之帳戶內，5 次共計領得
    37萬元等事實，已據證人即告訴人乙○○於偵查及原審審理
    中證述明確（見偵一卷第26 -28、39-42 、81-87 頁、偵二
    卷第4-8 頁、原審卷第92-1 03 頁、本院更一卷第67-68 頁
    ），並為被告所不爭執，復有告訴人提出之上開帳戶存摺交
    易明細表（見偵一卷第4-5 頁）、陽信銀行自由分行95年12
    月8 日陽信自由字第950102號函暨附件即被告簽寫「乙○○
    」名字、蓋用「乙○○」印章之印文、填寫取款金額之取款
    條影本、匯款申請單影本及存款送款單影本（見原審卷第
    31-34 、38-39 、41-42 頁）、陽信銀行自由分行94年11
    月8 日陽信自由字第9400000055號函暨附件存款送款單影本
    及匯款申請書影本（見偵一卷第32-32 之1 頁）、陽信銀行
    屏東分行94年12月23日陽信屏東字第940205號函暨附件即被
    告申設之第00000000號帳戶客戶對帳單列印資料（見偵一卷
    第50-51 、60、63頁）及中國國際商業銀行屏東分行函暨附
    件即被告申設之第00000000000 號帳戶客戶存款交易明細表
    等（見偵一卷第56-58 頁）在卷可資佐證，上開事實，均堪
    以認定。
  (二)次查，被告於偵查中陳稱：「因為他（乙○○）喜歡簽六合
    彩，如果『他要提領才告知我』，我才去提領，我絕對沒有
    私自去領告訴人的錢。我每次『領出現金都拿給乙○○』。
    」等語（見偵一卷第26-28、39-42頁）；於原審行準備程序
    時亦陳稱：「領錢有經乙○○同意，『都是他叫我去領的』
    ，我領出來的錢，其中九十多萬元部分，我都交給乙○○本
    人，『他叫我去領』我就去領」等語（見原審卷第20頁反面
    ）；嗣於本院審理中仍陳稱：「如果我出國，我會將乙○○
    的存摺交代給甲○○○領錢『拿給乙○○』。乙○○常簽賭
    六合彩，賭資都『叫我從存摺領出來』」等語（見本院上更
    卷第53頁反面、68頁反面）；而證人即被告之子甲○○○於
    本院審理中亦證稱：「我母親出國期間，會將乙○○的存摺
    、印章交給我，我至少有三次『到銀行領款給乙○○』。我
    母親比較忙時，『乙○○需要錢』，我母親會將存摺拿給我
    去領錢。『乙○○需要簽六合彩或職棒時，會打電話給我母
    親要錢』，我母親有時在國外時，會（將存摺、印章）交待
    我，陽信銀行提款單有些是我簽名（提領）的，『我交錢給
    乙○○』」等語（見本院上更卷第54頁反面、55頁正反面）
    。由上開被告之陳述及證人甲○○○之證述內容觀之，渠等
    既均已表示：「如果他（乙○○）要提領才『告知』我（被
    告），我才去提領」、「都是他（乙○○）『叫我』（被告
    ）去領的」、「他（乙○○）『叫我』去領我就去領」、「
    賭資都是（乙○○）『叫我』從存摺領出來」、「乙○○『
    需要錢』，我母親會將存摺拿給我去領錢」、「乙○○『需
    要』簽六合彩或職棒時，『會打電話給我母親要錢』」等前
    往提領系爭帳戶存款之起（原）因。且均明確表示：「我每
    次領出現金『都拿給乙○○』」、「我（被告）領出來的錢
    ，我『都交給乙○○本人』」、「交代給甲○○○領錢『拿
    給乙○○』」、「我至少有三次到銀行領款『給乙○○』、
    「我母親有時在國外時，會（將存摺、印章）交待我，陽信
    銀行提款單有些是我簽名（提領）的，『我交錢給乙○○』
    」等從系爭帳戶領出的款項之處理方式，足見被告提領上開
    告訴人帳戶內的存款，須經由告訴人之指示、要求、通知無
    訛，且依告訴人之指示、需求而領出來之款項，應交付予告
    訴人甚明。本件告訴人主張伊雖將上開第0000-0000000號帳
    戶之存摺、印章、提款卡交給被告保管，但並非概括授權被
    告可隨時提領該帳戶內之款項任意使用，而係有約定被告必
    須『依其指示』或『經其同意』後始可提款乙節，核與上揭
    被告之陳述與證人甲○○○之證述內容相符，堪以採信。被
    告及其辯護人以被告與告訴人曾同居，有事實上之夫妻關係
    ，告訴人交付存摺、印章、提款卡予被告保管，已概括授權
    被告可以提領告訴人帳戶內的錢使用云云，洵非可採。
  (三)本件被告持有告訴人上開帳戶之存摺、印章及提款卡，既須
    告訴人事前之提出需求及指示，始領取系爭帳戶之存款，並
    應將領得之款項，逕交付告訴人，或轉入告訴人之金融帳戶
    或告訴人指定之其他金融帳戶中，以供告訴人使用，已詳如
    前述。惟查，被告卻於附表編號4、5、12、13、14所示時間
    ，逕以轉帳之提領方式，自告訴人乙○○上開帳戶內，將上
    開各編號所示之金額（共計37萬元），轉匯入自己在陽信銀
    行屏東分行第0000-0000 號存款帳戶及中國國際商業銀行屏
    東分行申設之第00000000000 號存款帳戶內，據為己有等事
    實，有上揭取款條影本、匯款申請單影本、存款送款單影本
    （見原審卷第31-3 4、38-39 、41 -42頁）、陽信銀行自由
    分行94年11月8 日函檢附之存款送款單影本、匯款申請書影
    本（見偵一卷第32-32 之1 頁）、陽信銀行屏東分行函檢送
    被告申設之第0000-0000 號帳戶客戶對帳單列印資料（見偵
    一卷第50-51 、60、63頁）及中國國際商業銀行屏東分行函
    附被告申設之第00000000000 號帳戶客戶存款交易明細表等
    （見偵一卷第56-58 頁）在卷可證，顯見被告係未經告訴人
    提出需求及指示，而擅自以轉匯方式（即非提領現金），自
    告訴人上開帳戶提款轉匯入自己存款帳戶甚明。而被告於偵
    查中亦自承：「（轉帳有無經乙○○同意？）沒有，因為我
    們已像是夫妻關係」等語明確（見偵一卷第83頁）。再參諸
    本件告訴人上開帳戶中原有存款約2 百萬元，嗣經被告多次
    領取後，僅餘1,479 元，而告訴人僅對其中減少之122 萬元
    部分提出告訴，告訴人並明白指稱其他93萬元，係伊託被告
    代領，已交予伊或經伊同意後借予被告使用等語，由此可見
    ，告訴人已將上開帳戶中遭盜領之款項、借被告使用及託被
    告提領之款項等加予區分，並未一概以被告有盜領為由，悉
    數推由被告承受等情，以上有告訴人提出之系爭帳戶存摺內
    頁交易明細及「本人委託被告提領及被告私自提領之提款明
    細清單」在卷可稽（見偵一卷第29頁），益徵被告於附表編
    號4 、5 、12、13、14所示時間以轉帳方式提領告訴人上開
    帳戶內共計37萬元之存款轉匯入自己帳戶部分，確未經告訴
    人授權，亦未將款項交付予告訴人無訛。被告有偽造附表編
    號4 、5 、12、13、14所示告訴人名義之取款條，並持以向
    陽信銀行自由分行行使，而詐得附表編號4 、5 、12、13、
    14 所 示金額，應堪認定。
  (四)被告雖舉證人即其子甲○○○及證人即其妹丁○○，證明其
    與告訴人曾一起同居在告訴人住處，彼此間有事實上夫妻關
    係，告訴人信賴伊，才將貴重的存摺、印章、提款卡、權狀
    等物，交付給伊保管，其對告訴人上開帳戶存款之使用，已
    經告訴人概括授權云云。然被告主張與告訴人有同居關係乙
    節，為告訴人所否認，而證人丁○○係由被告告知，始知悉
    被告經常到告訴人家中睡覺等情（見本院卷第70頁），其證
    詞屬傳聞，尚難逕予採信。至於證人甲○○○於本院審理中
    固證稱：伊知道母親與乙○○同居之事，因伊常去乙○○家
    ，伊母親有乙○○家鑰匙，伊母親常去乙○○家中過夜，乙○○的朋友會稱呼伊母親為大嫂等語（見本院上更卷第54
    頁反面），惟其於原審則證稱：九十四年元宵節我媽跟我說
    他與告訴人同居了，我媽的日常用品及我媽保管的告訴人存
    摺，均放置在我住所，而非放在告訴人住處，我媽5年來均
    與我同住，每2、3天才去告訴人家過夜1次等語（見原審卷
    第99頁正、反面），顯見被告縱有與告訴人同居，亦與一般
    男女有感情、性、子女、財產、親友、生活等方面密切交集
    、同財共居、實際共同居住生活之同居關係者殊異。況就個
    人財產（物）權義關係與其管理、使用、收益、處分等權限
    ，非謂男女間一有同居關係，彼此間即視同對他方財產（物
    ）之管理、使用、收益、處分等權限已獲有概括授權。職是
    ，本件縱認被告與告訴人間確曾有同居關係，而交付系爭帳
    戶之存摺、印章予被告保管，然依上開說明（已有約定須經
    告訴人指示被告始得提領，及有同居關係非視同有概括授權
    ），亦不得逕認告訴人已概括授權被告可隨意提領使用其帳
    戶內之存款。此外，再參諸本件告訴人於發現系爭帳戶內存
    款已遭被告提領一空時，曾以電話向被告質問系爭帳戶內之
    存款流向，被告在對話中，均以未曾詳細記錄為由，虛應告
    訴人，並未以其係為支出渠等間同居之生活費用而領款，或
    已將領得款項交付告訴人等為抗辯。且被告在對話中，亦僅
    對告訴人言及「你『阿來』跟我這麼久的『朋友』...」、
    「我想說喔，做『朋友』給你說不要那個，所以我才會跟你
    變號碼...」，並未以同居人、夫妻等相稱，兩人間之對話
    ，亦無同居人、夫妻或情侶間之親密用詞及語調等情（見偵
    一卷第16-23頁之錄音譯文），足徵被告與告訴人間應無如
    前所論述分析同財共居之緊密交集的同居關係，而得據以認
    定被告已獲得告訴人之概括授權,可逕行使用告訴人之存款
    至明。
  (五)綜上各節所述，參互勾稽引證，足認本件被告確未經告訴人
    授權，而於附表編號4、5、12、13、14所示時間，偽造告訴
    人名義之取款條，持以向陽信銀行自由分行行使，而詐得共
    計37萬元之財物，其偽造及行使附表編號4、5、12、13、14
    所示取款條之私文書及詐欺取財等犯行，均堪以認定。
三、論罪方面
  (一)按行為後法律有變更者，適用行為時之法律。但行為後之法
    律有利於行為人者，適用最有利於行為人之法律，刑法第2
    條第1項定有明文。查本件被告行為後，刑法業已於94年2
    月2日修正公布，並自95年7月1日施行。刑法施行法亦於95
    年6月14日由總統公布，於95年7月1日施行。修正後之刑法
    第2條第1項規定，係規範行為後法律變更所生新舊法律比較
    適用之準據法，於刑法修正施行後，自應適用修正後刑法第
    2條第1項之規定為「從舊從輕」之比較。而於比較時，則應
    併就罪刑有關之共犯、未遂犯、想像競合犯、牽連犯、連續
    犯、結合犯，以及累犯加重、自首減輕暨其他法定加減原因
    （如身分加減）與加減比例等一切情形，本於統一性及整體
    性原則，綜其全部罪刑之結果而為比較（最高法院95年5月2
    3日刑事庭第8次會議決議參照）。本件所涉法律變更部分，
    玆比較如下：
  1.刑法第339條第1項法定刑「罰金」部分，修正後刑法第33條
    第5款規定:「罰金，新臺幣1,000元以上，以百元計算之。
    」，而修正前之刑法同條款則規定：「罰金：1元以上」（
    按依罰金罰鍰提高標準條例第1條規定提高10倍，則罰金為
    銀元10元以上，即新臺幣30元以上）。故依修正後之規定，
    刑法第339條第1項之法定刑罰金部分，其下限已經提高，經
    新舊法比較結果，以修正前之舊法對被告較為有利。
  2.刑法第56條連續犯之規定，修正後之刑法業已加予刪除。此
    項刪除雖非犯罪構成要件之變更，但足以影響行為人應受刑
    罰之法律效果。蓋連續數行為而犯同一罪名者，依修正前之
    規定，以一罪論，僅加重其刑至二分之一。惟依修正後之規
    定，則須分論併罰。故仍屬法律有變更，且依此比較結果，
    顯以適用舊法連續犯之規定，對被告較為有利。
  3.修正後之刑法亦已刪除第55條關於牽連犯之規定，本件被告
    所犯行使偽造私文書罪與詐欺取財罪間，具有方法、目的之
    牽連犯係，依修正前即行為時之規定，應從一重之罪處斷；
    依修正後之刑法既已刪除牽連犯之規定，則所犯上述二罪應
    依數罪併罰之規定分論併罰。比較新舊法之規定，修正後之
    規定並非較有利於被告，依刑法第2條第1項前段之規定，應
    適用行為時之法律，即適用修正前刑法第55條牽連犯之規定
    ，從一重之行使偽造私文書罪處斷。
  4.刑法第41條第1項前段關於易科罰金之規定，業經修正為：
    「犯最重本刑為5年以下有期徒刑以下之刑之罪，而受6個月
    以下有期徒刑或拘役之宣告者，得以新臺幣1,000元、2,000
    元或3,000元折算1日，易科罰金」。而修正前之舊法規定：
    「犯最重本刑為5年以下有期徒刑以下之刑之罪，而受6個月
    以下有期徒刑或拘役之宣告，因身體、教育、職業、家庭之
    關係或其他正當事由，執行顯有困難者，得以1元以上3 元
    以下折算1日，易科罰金」；且修正前罰金罰鍰提高標準條
    例第2條前段（現已刪除）規定，就其原定數額提高為100
    倍折算1日，則被告行為時之易科罰金折算標準，應以銀元
    300元折算1日，經折算為新臺幣後，應以新臺幣900元折算
    為1日。且依最高法院95年第8次刑事庭會議決議三(二)：易科
    罰金之折算標準及期限，新法施行後，應依新法第2條第1項
    之規定，適用最有利於行為人之法律；則比較修正前後之易
    科罰金折算標準結果，應以95年7月1日修正公布施行前之規
    定，較有利於被告。故本件應依刑法第2條第1項前段，適用
    修正前刑法第41條第1項前段規定，定其折算標準，而並諭
    知如易科罰金以銀元300元即新臺幣900元折算1日。
  5.經綜合比較新舊刑法之規定後，修正後之刑法規定並未有利
    於被告，依刑法第2條第1項前段規定，仍應適用被告行為時
    即修正前之刑法規定處斷。
  (二)被告丙○○於附表編號4 、12、14之空白取款條上偽造「乙○○」之簽名，於附表編號4 、5 、12、13、14之空白取款
    條上盜蓋「乙○○」印章，據以偽造附表編號4 、5 、12、
    13、14所示之取款條，再持與乙○○上開帳戶之存摺，以轉
    匯之方式向陽信銀行自由分行行使提款，使陽信銀行行員陷
    於錯誤，而讓被告領取附表編號4 、5 、12、13、14所示告
    訴人帳戶內存款轉匯至被告在陽信銀行屏東分行及中國國際
    商銀屏東分行所申設之上揭帳戶內，共計詐得37萬元，核被
    告之行為，係犯刑法第216 條、第210 條之行使偽造私文書
    罪及修正前刑法第339 條第1 項之詐欺取財罪。起訴書雖漏
    未在所犯法條欄論及被告此部分所犯之刑法第339 條第1項
    詐欺取財罪罪名，惟該部分事實業已記載在起訴書之犯罪事
    實欄內，顯已經提起公訴，本院自應予審理。又被告在附表
    編號4 、12、14所示取款條上偽造告訴人乙○○簽名（即偽
    造署押）之行為；在附表編號4 、5 、12、13、14所示取款
    條上盜蓋乙○○印章（即盜用印章）之行為，均係偽造私文
    書之階段行為；其偽造私文書之低度行為，為行使偽造私文
    書之高度行為所吸收，均不另論罪。其先後多次行使偽造私
    文書、詐欺取財之犯行，時間緊接，各所犯罪名相同，顯各
    係基於概括犯意反覆為之，均為連續犯，應依修正前刑法第
    56條之規定各論以一罪，並加重其刑。所犯行使偽造私文書
    罪與詐欺罪間，有方法結果之牽連關係，應從一重之行使偽
    造私文書罪處斷。
四、原審就被告所為附表編號4、5、12、13、14之行使偽造私文
    書及詐欺取財犯行，認為罪證明確，據以論罪科刑，固非無
    見；惟查：(一)被告行使偽造私文書（即偽造之取款條），其
    目的在詐領告訴人帳戶內之存款，另成立詐欺取財罪，其行
    使偽造私文書罪與詐欺取財罪間，有方法結果之牽連關係，
    為修正前刑法第55條規定之牽連犯，原判決以被告係以一連
    續行為同時犯行使偽造私文書罪及詐欺取財罪，論以想像競
    合犯，顯有錯誤。(二)又盜用他人真印章所蓋之印文，並非偽
    造印章之印文，不在刑法第219 條所定必須沒收之列。本件
    被告盜蓋告訴人交付保管之印章於附表編號4 、5 、12、13
    、14之取款條上，而生之乙○○印文，係盜用屬於告訴人之
    真印章，非偽造印章之印文，原判決竟依刑法第219 條予以
    沒收，非無違誤。(三)被告所為附表編號4 、5 、12、13、14
    所示連續行使偽造私文書罪之犯罪時間，均在96年4 月24
    日以前，合於中華民國96年罪犯減刑條例所定減刑條件，原
    審未併諭知減得之刑，亦有未合。被告上訴意旨，對被訴附
    表編號4 、5 、12、13、14部分，否認犯罪，指摘原判決不
    當，為無理由；惟原判決此部分即有上開可議之處，自應由
    本院將原判決關於被告所犯附表編號4 、5 、12、13、14所
    示連續行使偽造私文書罪暨其定應執行刑部分撤銷改判。爰
    審酌被告與告訴人間係朋友關係，且告訴人將上揭帳戶之存
    摺、印章及提款卡交付予被告保管及委託其代領帳戶內存款
    ，被告犯罪之動機、目的、手段，犯罪所得金額，造成告訴
    人之損害情形，犯後態度，未賠償告訴人之損失，及其素行
    、智識程度、生活狀況等一切情狀，量處如主文第二項所示
    之刑，被告所為附表編號4 、5 、12、13、14連續行使偽造
    私文書之犯罪時間，均在96年4 月24日以前，合於中華民國
    96年罪犯減刑條例所定減刑條件，爰依該條例第2 條第1 項
    第3 款、第7 條、第9 條規定，予以減刑如主文第二項所示
    ，並諭知易科罰金之折算標準。被告於附表編號4 、12、14
    所示之取款條上偽造乙○○之簽名各1 枚（合計3 枚），係
    屬偽造之署押，應依刑法第219 條規定宣告沒收。至於被告
    盜蓋告訴人之印章於附表編號4 、5 、12、13、14之取款條
    上，而生之乙○○印文各1 枚，係盜用屬於告訴人之真印章
    ，非偽造印章之印文，不在刑法第219 條所定必須沒收之列
    ，附此敘明。
乙、撤銷改判不另為無罪諭知（即附表編號1 至3 、9 至11、17
    ）部分
一、公訴意旨略以：緣告訴人乙○○將其在陽信銀行所申設之第
    0000-0000000號帳戶之存摺、印章、提款卡交予被告丙○○
    保管，雙方並約定被告丙○○須依乙○○指示或同意後，始
    可自上開帳戶內提款。詎丙○○竟基於意圖為自己不法所有
    及行使偽造私文書之概括犯意，未經乙○○同意，連續於附
    表編號1 至3 、9 至11、17所示日期，在取款條上偽造「乙○○」之簽名，盜蓋乙○○之印章，填寫上開各編號所示之
    金額，據以偽造上開各編號所示乙○○欲向陽信銀行提款之
    取款條後，再持各該偽造之取款條與上開帳戶之存摺，向陽
    信銀行自由分行行使，致該銀行行員陷於錯誤，誤認丙○○
    已經獲得乙○○授權，而將乙○○上開帳戶內如上開各編號
    所示之金額，共計75萬9 千元交付予丙○○，致生損害於陽
    信銀行與乙○○，因認被告丙○○此部分之行為，涉犯刑法
    第216 條、第210 條連續行使偽造私文書罪嫌及刑法第339
    條第1 項之詐欺取財罪嫌等語。
二、按犯罪事實應依證據認定之，無證據不得認定犯罪事實；不
    能證明被告犯罪者，應諭知無罪之判決，刑事訴訟法第154
    條第2項、第301條第1項分別定有明文。次按事實之認定，
    應憑證據，如未能發現相當證據，或證據不足以證明，自不
    能以推測或擬制之方法，以為裁判基礎。而認定不利於被告
    之事實，須依積極證據，茍積極之證據本身存有瑕疵而不足
    為不利於被告事實之認定，即應為有利於被告之認定，更不
    必有何有利之證據，而此用以證明犯罪事實之證據，猶須於
    通常一般人均不至於有所懷疑，堪予確信其已臻真實者，始
    得據以為有罪之認定，倘其證明尚未達到此一程度，而有合
    理性之懷疑存在，致使無從為有罪之確信時，即應為無罪之
    判決。（最高法院82年度臺上字第163號判決、同院76年臺
    上字第4986號及30年上字第816號等判例意旨參照）。又告
    訴人提起告訴，係以使被告受刑事處罰為目的，是其陳述是
    否與事實相符，仍應調查其他證據以資審認；且被害人之陳
    述如無瑕疵，且就其他方面調查又與事實相符，固足採為科
    刑之基礎，倘其陳述尚有瑕疵，則在未究明前，遽採為論罪
    科刑之根據，即難認為適法。（最高法院52年臺上字第1300
    號、61年臺上字第3099號判例意旨參照）。末按，檢察官就
    被告犯罪事實，應負舉證責任，並指出證明之方法，刑事訴
    訟法第161條第1項定有明文。因此，檢察官對於起訴之犯罪
    事實，應負提出證據及說服之實質舉證責任。倘其所提出之
    證據，不足為被告有罪之積極證明，或其指出證明之方法，
    無從說服法院以形成被告有罪之心證，基於無罪推定之原則
    ，自應為被告無罪判決之諭知（最高法院92年臺上字第128
    號判例要旨參照）。
三、本件公訴人認被告丙○○就附表編號1 至3 、9 至11、17所
    示部分，涉有刑法第216 條、第210 條連續行使偽造私文書
    、第339 條第1 項詐欺取財等罪嫌，係以被告丙○○之供述
    、證人即告訴人乙○○、丁○○之證述、告訴人提出之錄音
    帶、檢察事務官勘驗錄音帶之譯文、上開帳戶之存摺影本、
    提款清單（即交易明細表）、陽信銀行自由分行94年11月8
    日陽信自由字第9400000055號函暨附件存款送款單影本及匯
    款申請書影本、陽信銀行屏東分行94年12月23日陽信屏東字
    第940205號函暨附件即被告申設之第00000000號帳戶客戶對
    帳單列印資料、中國國際商業銀行屏東分行函暨附件即被告
    申設之第00000000000 號帳戶客戶存款交易明細表、陽信銀
    行自由分行95年1 月16日陽信自由字第950007號函及國泰世
    華商業銀行屏東分行95年2 月27日(95)國世屏東字第45號函
    及第000000000000號帳戶資料等，為其主要論據。訊據被告
    丙○○固不否認有保管乙○○所有上開帳戶之存摺、印章及
    提款卡，亦不爭執有於附表編號1 至3 、9 至11、17所示日
    期，簽寫乙○○名字、蓋用乙○○印章、填寫金額於上開編
    號之取款條上，持各該取款條與告訴人之存摺，向陽信銀行
    自由分行提領上開各編號所示乙○○帳戶內之現金等事實，
    惟堅詞否認有何行使偽造私文書、詐欺取財之犯行，被告及
    其選任辯護人一致辯稱：被告與告訴人乙○○有同居關係，
    告訴人信賴被告，才將存摺、印章、提款卡等交給被告保管
    ，被告於附表編號1 至3 、9 至11、17所示日期，提領帳戶
    內之現金，均有經過告訴人同意，而且都是告訴人叫被告去
    領的，領到的錢都已經交給告訴人，告訴人既已承認有同意
    被告領取上開帳戶內一部分之款項，然則究係哪些部分未經
    告訴人授權被告提領，告訴人未提出具體證據證明，上開各
    編號部分，被告已經獲得告訴人授權而提領，且將現金交付
    給告訴人，並無偽造私文書、詐欺取財之犯行等語。
四、經查：
  (一)告訴人乙○○將其在上開陽信銀行自由分行申設之第0000-0
    000000號存款帳戶之存摺、印章、提款卡交給被告保管，而
    本件附表編號1 至3 、9 至11、17部分，係被告所簽寫告訴
    人姓名、蓋用告訴人印章、填寫金額於取款條上，再持各該
    取款條與上開存摺向陽信銀行自由分行行使，領得上開各編
    號所示告訴人帳戶內之存款，共計75萬9 千元等事實，固據
    被告供承不諱，核與證人乙○○證述內容相符，並有告訴人
    上開帳戶存摺影本、交易明細表、陽信銀行自由分行94年11
    月8 日陽信自由字第9400000055號函暨附件存款送款單影本
    及匯款申請書影本、、陽信銀行屏東分行94年12月23日陽信
    屏東字第940205號函暨附件即被告申設之第00000000號帳戶
    客戶對帳單列印資料、中國國際商業銀行屏東分行函暨附件
    即被告申設之第0000 0000000號帳戶客戶存款交易明細表、
    陽信銀行自由分行95年1 月16日陽信自由字第950007號函及
    國泰世華商業銀行屏東分行95年2 月27日(95)國世屏東字第
    45號函及第000000000000號帳戶資料等在卷可證，上開事實
    ，固均堪以認定。
  (二)惟查，被告於附表編號1至3、9至11、17所示日期，均係以
    提領現金方式，自告訴人上揭帳戶內領取上開各編號所示之
    金額等事實，有告訴人上開帳戶存摺交易明細表（見偵一卷
    第4-5 頁）及陽信銀行自由分行95年12月8 日陽信自由字第
    950102號函所檢附之取款條影本（見原審卷第26-43 頁）可
    稽，而依告訴人於偵查中所提出之「本人委託被告領款及被
    告私自領款之明細表」（見偵一卷第29頁），顯示告訴人僅
    就帳戶中減少之122 萬元部分，對被告提出告訴，帳戶內其
    餘之93萬元部分，告訴人已於原審證稱：「93萬元部分，是
    我要求被告去領的，領出來的現金，都是被告直接交給我，
    沒有透過別人轉交，其中有30萬元是我同意借給被告的…5
    萬元的部分，是甲○○○拿到我家裡給我的」等語（見原審
    卷第92 -103 頁），此核與證人即被告之子甲○○○於本院
    審理中關於有拿現金給告訴人之證述：「我母親出國期間，
    會將乙○○的存摺、印章交給我，我至少有三次到銀行領款
    『拿給乙○○』。我母親比較忙時，乙○○需要錢，我母親
    會將存摺拿給我去領錢。乙○○需要簽六合彩或職棒時，會
    打電話給我母親要錢，我母親有時在國外時，會（將存摺、
    印章）交待我，陽信銀行提款單有些是我簽名（提領）的，
    『我交錢給乙○○』」等語（見本院上更卷第54頁反面、55
    頁正反面），大致相符，由上開告訴人之供述及證人甲○○○之證述觀之，告訴人既承認被告持上開存摺，以現金提領
    方式，向銀行領取告訴人上開帳戶內存款之行為部分，係有
    某些部分經告訴人之指示而去領款，且有部分領取之現金，
    已交付告訴人之情形，則本件附表編號1 至3 、9 至11、17
    之部分，被告既係以現金方式提領，則被告辯稱上開各編號
    部分，伊係經告訴人指示，自告訴人上開帳戶內提領現金，
    且已將現金交給告訴人等語，即非無稽，而有其可能性。
  (三)本件告訴人既承認有同意或指示被告以現金方式領取帳戶內
    一部分之款項，且亦不否認被告所領出之現金，有交給伊收
    受之情形，已詳如上述，則被告所領取附表編號1 至3 、9
    至11、17部分所示告訴人帳戶中之存款金額，究竟哪些部分
    係未經告訴人指示、授權，被告擅自提領？哪些部分係經告
    訴人指示授權而被告提領告訴人帳戶內之現金後，未交付告
    訴人？自須有直接、積極、明確之證據或補強證據（如前揭
    附表編號4 、5 、12、13、14有罪部分，有被告直接自告訴
    人帳戶內提領之款項，逕轉匯至被告在上開銀行所申設帳戶
    內，據為己有而未交付予告訴人之證據，詳前述），以資佐
    證附表編號1 至3 、9 至11、17部分，被告確有公訴人所指
    偽造各該編號所示之取款條，進而持以向銀行行使，領取告
    訴人帳戶內之各筆款項，而詐得合計75萬9 千元之犯行。本
    件倘無其他證據，足資佐認本件告訴人之指訴，是否與事實
    相符，自不得僅憑告訴人單一、片面之指訴，逕推認被告未
    經告訴人同意擅自提領附表編號1 至3 、9 至11、17所示帳
    戶內之款項，且未交付予告訴人，而觸犯刑法第216 條、第
    210 條連續行使偽造私文書罪及刑法第339 條第1 項之詐欺
    取財罪甚明。
  (四)綜上所述，本件附表編號1至3、9至11、17部分，被告既係
    從告訴人帳戶中提領現金，而非如前揭有罪部分即附表編號
    4 、5 、12、13、14部分，係以轉匯方式提領，有明確「以
    轉匯方式，提領告訴人帳戶內之款項，逕提款匯入被告自己
    帳戶內據為己有，而未將領得之款項交付給告訴人」之證據
    ，足以認定被告確未經告訴人授權，而有行使偽造私文書及
    詐欺取財之犯行，參諸告訴人已承認被告提領現金部分，其
    中有93萬元，均係伊指示被告提領，被告並已有交付現金給
    伊等情，益見被告以領現金方式之附表編號1 至3 、9 至11
    、17部分，亦有由告訴人加予指示，並已將所領得之現金，
    交付告訴人之可能。本件公訴人所提出之證據，既不足為被
    告此部分有罪之積極證明，且其指出證明之方法，亦無從說
    服法院以形成被告有罪之心證。此外，本院復查無其他積極
    證據，足資證明被告確有公訴人所指此部分之犯行，揆諸前
    揭法條及判例意旨，被告被訴此部分涉犯刑法第216 條、第
    210 條行使偽造私文書、第339 條第1 項詐欺取財等罪嫌，
    自屬犯罪不能證明。
五、原審就被告被訴附表編號1至3、9至11、17之行使偽造私文
    書、詐欺取財犯行部分，未詳為推求，遽為被告論罪科刑之
    判決，尚有未洽，被告上訴意旨，否認犯罪，執此指摘原判
    決不當，為有理由，應由本院將原判決此部分撤銷，本應為
    被告無罪之諭知，然公訴意旨認此部分與前揭論罪科刑部分
    ，有連續犯之裁判上一罪關係，爰不另為無罪之諭知。
丙、原判決關於被告以不正方法由自動付款設備取得他人之物（
    即附表編號6至8、15、16）部分，已經本院前審改判無罪確
    定，自不另論列，附此敘明。
據上論結，應依刑事訴訟法第369 條第1 項前段、第364 條、第
299 條第1 項前段，刑法第2 條第1 項前段、第216 條、第210
條、第219 條，修正前刑法第339 條第1 項、第55條、第56 條
、第41條第1 項，刑法施行法第1 條之1 ，中華民國96年罪犯減
刑條例第2 條第1 項第3 款、第7 條、第9 條，判決如主文。
本案經檢察官郭振昌到庭執行職務。
中    華    民    國    99    年    5    月    24    日
                刑事第五庭    審判長法  官  曾永宗
                                    法  官  任森銓
                                    法  官  鍾宗霖
以上正本證明與原本無異。
如不服本判決應於收受本判決後10日內向本院提出上訴書狀，其
未敘述上訴理由者，並得於提起上訴後10日內向本院補提理由書
狀（應附繕本）。
中    華    民    國    99    年    5     月    24    日
                                    書記官  邱麗莉
附錄本件判決論罪科刑法條：
中華民國刑法第210條
（偽造變造私文書罪）
偽造、變造私文書，足以生損害於公眾或他人者，處 5 年以下
有期徒刑。
中華民國刑法第216條
（行使偽造變造或登載不實之文書罪）
行使第 210 條至第 215 條之文書者，依偽造、變造文書或登載
不實事項或使登載不實事項之規定處斷。
中華民國刑法第339條
（普通詐欺罪）
意圖為自己或第三人不法之所有，以詐術使人將本人或第三人之
物交付者，處 5 年以下有期徒刑、拘役或科或併科 1 千元以下
罰金。
以前項方法得財產上不法之利益或使第三人得之者，亦同。
前二項之未遂犯罰之。
附表
┌─┬──────┬────┬─────────────────┐
│編│日       期 │金額（新│        方           式           │
│號│            │台幣）  │                                  │
├─┼──────┼────┼─────────────────┤
│1 │94年2 月17日│15萬元  │在取款條上偽造乙○○簽名1 枚及印文│
│  │            │        │1 枚向陽信銀行自由分行詐領現金。  │
├─┼──────┼────┼─────────────────┤
│2 │94年2 月21日│20萬元  │在取款條上偽造乙○○之印文1 枚向陽│
│  │            │        │信銀行自由分行詐領現金。          │
├─┼──────┼────┼─────────────────┤
│3 │94年2 月21日│15萬元  │同上。                            │
├─┼──────┼────┼─────────────────┤
│4 │94年2 月23日│10萬元  │在取款條上偽造乙○○之簽名（即署押│
│  │            │        │）1枚，及盜蓋乙○○印章於取款條上 │
│  │            │        │，而產生乙○○之印文1枚，持向陽信 │
│  │            │        │銀行屏東市自由分行詐領現金後，再轉│
│  │            │        │匯入被告在陽信銀行屏東分行第      │
│  │            │        │0000-0000號帳戶內。               │
├─┼──────┼────┼─────────────────┤
│5 │94年3 月3 日│8萬元   │在取款條上盜蓋乙○○之印章，而產生│
│  │            │        │乙○○之印文1枚，持向陽信銀行屏東 │
│  │            │        │市自由分行詐領現金後，再轉匯入被告│
│  │            │        │在中國國際商業銀行屏東分行第053102│
│  │            │        │01037號帳戶內。                   │
├─┼──────┼────┼─────────────────┤
│6 │94年3 月3 日│1千元   │以提款卡及密碼輸入提款機內詐領現金│
├─┼──────┼────┼─────────────────┤
│7 │94年3 月11日│3萬元   │同上。                            │
├─┼──────┼────┼─────────────────┤
│8 │94年3 月11日│1千元   │同上。                            │
├─┼──────┼────┼─────────────────┤
│9 │94年3 月14日│3萬8千元│在取款條上偽造乙○○之簽名1 枚及印│
│  │            │        │文1 枚向陽信銀行自由分行詐領現金。│
├─┼──────┼────┼─────────────────┤
│10│94年3 月16日│7萬元   │同上。                            │
├─┼──────┼────┼─────────────────┤
│11│94年3 月22日│15萬元  │在取款條上偽造乙○○之印文1 枚向陽│
│  │            │        │信銀行自由分行詐領現金。          │
├─┼──────┼────┼─────────────────┤
│12│94年3 月24日│5萬元   │在取款條上偽造乙○○之簽名（即署押│
│  │            │        │）1枚，盜蓋乙○○印章於取款條上， │
│  │            │        │而產生乙○○印文1枚，持向陽信銀行 │
│  │            │        │屏東市自由分行詐領現金後，再轉匯入│
│  │            │        │被告中國國際商業銀行屏東分行第    │
│  │            │        │00000000000號帳戶內。             │
├─┼──────┼────┼─────────────────┤
│13│94年3 月24日│9萬元   │在取款條上盜蓋乙○○印章，產生莫添│
│  │            │        │來之印文1枚，持向陽信銀行屏東市自 │
│  │            │        │由分詐領現金後，再轉匯入被告陽信銀│
│  │            │        │行屏東分行第0000-0000號帳戶內。   │
├─┼──────┼────┼─────────────────┤
│14│94年3 月24日│5萬元   │在取款條偽造乙○○之簽名（即署押）│
│  │            │        │1枚，盜蓋乙○○印章於取款條上，產 │
│  │            │        │生乙○○印文1枚，持向陽信銀行屏東 │
│  │            │        │市自由分行詐得現金後，再轉匯入被告│
│  │            │        │中國國際商業銀行屏東分行第00000000│
│  │            │        │037號帳戶內。                     │
├─┼──────┼────┼─────────────────┤
│15│94年4 月1 日│3萬元   │以提款卡及密碼輸入提款機內詐領現金│
├─┼──────┼────┼─────────────────┤
│16│94年4 月1 日│2萬元   │同上。                            │
├─┼──────┼────┼─────────────────┤
│17│94年4 月20日│1萬元   │在取款條上偽造乙○○之簽名1 枚及印│
│  │            │        │文1 枚向陽信銀行自由分行詐領現金。│
├─┴──────┼────┼─────────────────┤
│合計            │122萬元 │偽造簽名共計8 枚, 偽造印文共計12枚│
└────────┴────┴─────────────────┘

司法院資訊處製作；財團法人民間司法改革基金會備份。
